ACORDAO-COMPLETO-2529030

ACÓRDÃO 7220/2022 ATA 40/2022 - SEGUNDA CÂMARA

VISTA, relatada e discutida esta tomada de contas especial instaurada pela Superintendência do Instituto Nacional de Colonização e Reforma Agrária no Amapá (SR-21, Incra/AP) , em razão da inexecução do objeto do Convênio Incra/Imap 4/2007, o qual se destinava à demarcação e georreferenciamento de imóveis rurais e institucionais, para fins de regularização fundiária.
ACORDAM os ministros do Tribunal de Contas da União, reunidos em sessão da Segunda Câmara, ante as razões expostas pelo Relator, em:
9.1. com fundamento nos arts. 201, § 3º e 212, do Regimento Interno, arquivar o presente processo, sem julgamento do mérito, ante a ausência de pressupostos de desenvolvimento válido e regular;
9.2. determinar ao Instituto Nacional de Colonização e Reforma Agrária no Estado do Amapá, com fundamento no art. 8º, caput, da Lei 8.443/1992, c/c o art. 3º, caput, da Instrução Normativa TCU 71/2012, que, no prazo de 90 (noventa) dias, realize análise circunstanciada do atendimento aos objetivos do Convênio Imap/Incra 4/2007 (Siafi 601842) , indicando, por exemplo, quais normas técnicas teriam sido descumpridas, quais documentos teriam deixado de ser entregues pela entidade convenente e quais memoriais descritivos não teriam sido certificados, e quantifique, se for o caso, o dano ao erário decorrente da inexecução parcial dos serviços e/ou da imprestabilidade dos serviços executados, identificando os responsáveis e levando em conta as ponderações realizadas às peças 67, 68 e 108 destes autos, cujas cópias lhes serão enviadas, e informando ao TCU as medidas adotadas;
9.3. encaminhar cópia da instrução (peça 136) e das peças 67, 68 e 108 destes autos ao Instituto Nacional de Colonização e Reforma Agrária no Estado do Amapá, para subsidiar a análise referida no subitem anterior;
9.4. dar ciência deste acórdão ao Instituto Nacional de Colonização e Reforma Agrária no Estado do Amapá e aos responsáveis.

Tomada de Contas Especial instaurada pela Superintendência do Instituto Nacional de Colonização e Reforma Agrária no Amapá em razão da inexecução dos serviços de demarcação e georreferenciamento de imóveis rurais e institucionais.

Segunda Câmara

Instituto do Meio Ambiente e de Ordenamento Territorial do Amapá - Imap; Superintendência do Instituto Nacional de Colonização e Reforma Agrária no Amapá (SR-21, Incra/AP).

3. Responsáveis: Amazon Consultoria e Serviços Ltda. - ME (07.125.745/0001-26); Antonio da Justa Feijão (XXX.112.064-XX); Carlos Camilo Góes Capiberibe (XXX.739.402-XX); Djalma Vieira de Souza (XXX.295.351-XX); Governo do Estado do Amapá (00.394.577/0001-25); Instituto do Meio Ambiente e de Ordenamento Territorial do Amapá - Imap (34.927.244/0001-36); Maurício Oliveira de Souza (XXX.712.152-XX); Paulo César da Silva Gonçalves (XXX.633.432-XX).

13.1. Ministros presentes: Antonio Anastasia (na Presidência), Aroldo Cedraz e Bruno Dantas (Relator).
13.2. Ministro-Substituto presente: Marcos Bemquerer Costa.

BRUNO DANTAS

Por registrar as principais ocorrências dos autos até o momento, resumindo os fundamentos das peças acostadas, adoto como relatório, com os ajustes necessários, a instrução da secretaria responsável pela análise do processo (peça 136) , que contou com a anuência do corpo diretivo da unidade (peças 137 e 138) e do Ministério Público junto ao TCU (peça 141) :
"INTRODUÇÃO
1. Cuidam os autos de tomada de contas especial (TCE) instaurada pela Superintendência do Instituto Nacional de Colonização e Reforma Agrária no Amapá (SR-21, Incra/AP) , em desfavor do Sr. Maurício de Oliveira de Souza, presidente do Instituto de Meio Ambiente e de Ordenamento Territorial do Estado do Amapá (Imap) à época dos fatos, em razão da inexecução do objeto do Convênio Incra/Imap 4/2007 (Siafi 601842) , o qual se destinava à demarcação e georreferenciamento de imóveis rurais e institucionais, para fins de regularização fundiária.
HISTÓRICO
Fase Interna
2. Conforme disposto na Cláusula Quarta do termo de convênio (peça 1, p. 30) , foram previstos R$ 3.416.796,00 para a execução do objeto, dos quais R$ 3.106.179,00 foram repassados pelo concedente e R$ 310.617,00 corresponderam à contrapartida do Imap.
3. Os recursos federais foram repassados em uma só parcela, mediante a ordem bancária 2007OB901869, no valor de R$ 3.106.179,00, emitida em 31/12/2007 (peça 2, p. 707) .
4. O ajuste teve sua vigência iniciada em 31/12/2007, sendo prorrogado até o dia 30/3/2010, e previa prazo final para prestação de contas até 30/5/2010, conforme Cláusula Décima do termo de convênio (peça 1, p. 34) .
5. O convênio vigeu durante duas gestões do Imap, conforme ilustrado na tabela abaixo:
	Responsável
	Cargo
	Período de gestão

	Antônio da Justa Feijão (CPF XXX.112.064-XX) 
	Diretor-Presidente do Imap
	26/4/2007 a 28/12/2008

	Djalma Vieira de Souza (CPF XXX.295.351-XX) 
	Diretor-Presidente do Imap
	29/12/2008 a 30/6/2010

Fonte: peça 2, p. 304/332-333
6. O parecer financeiro emitido pelo concedente (peça 1, p. 70-80) apresenta demonstrativo de detalhamento das despesas com base nos extratos bancários apresentados pelo convenente ao Incra. Os pagamentos à empresa Amazon, pelos serviços de georreferenciamento, foram realizados em treze parcelas, totalizando R$ 3.252.280,76.
7. O Parecer Técnico Conclusivo do Convênio 4/2007 (peça 1, p. 106-138) , assinado pelo Sr. Waldency Nunes de Moraes, à época, gerente de convênio, apontou a existência de impropriedades/irregularidades, concluindo pela não execução do objeto da avença.
8. O Relatório de Tomada de Contas Especial (peça 2, p. 681-693) concluiu pela existência de dano ao erário no montante de R$ 3.094.351,83, sob responsabilidade do Governo do Estado do Amapá, do Imap e dos Srs. Maurício Oliveira de Souza e Carlos Camilo Góes Capiberibe, este governador à época da finalização da TCE.
Fase Externa
9. No âmbito desta Corte, o presente processo foi instruído inicialmente pela então Secex/AP.
9.1. Consignou-se o entendimento de que os responsáveis pelo dano ao erário abrangido nesta TCE eram os gestores que, de fato, administraram recursos do convênio, quais sejam, os Srs. Antônio da Justa Feijão e Djalma Vieira de Souza, solidariamente ao Instituto de Meio Ambiente e Ordenamento Territorial do Amapá e à empresa Amazon Consultoria e Serviços Ltda. - ME, realizando as devidas citações. Foi realizada, também, audiência do Sr. Paulo César da Silva Gonçalves, pela omissão no dever de prestar informações e sanear a prestação de contas anteriormente apresentada ao órgão concedente, uma vez ter sido este o gestor sucessor na presidência do Imap (peça 4) .
9.2. Após análise das razões de justificativa e das alegações de defesa apresentadas (somente parte dos responsáveis compareceu aos autos - peças 47-49 e 52-53) , aquela unidade técnica realizou instrução de mérito do processo, e propôs: a) excluir da relação processual os Srs. Carlos Camilo Góes Capiberibe, Maurício Oliveira de Souza e o Estado do Amapá; b) considerar revéis a pessoa jurídica Amazon Consultoria e Serviços Ltda. - ME e o Imap; c) acolher as razões de justificativa apresentadas pelo Sr. Paulo César da Silva Gonçalves; d) rejeitar as alegações de defesa dos Srs. Antônio da Justa Feijão e Djalma Vieira de Souza; e) conceder novo e improrrogável prazo ao Imap recolher os débitos (peças 63-65) .
10. O MP/TCU, por sua vez, divergiu do encaminhamento proposto, manifestando pela restituição dos autos à unidade instrutora, para a adoção das seguintes medidas preliminares: a) diligência ao Incra, para que remetesse a esta Corte a cópia integral do processo administrativo relativo ao convênio, incluindo-se a prestação de contas final apresentada pelo Imap; b) nova citação dos Srs. Antônio da Justa Feijão e Djalma Vieira de Souza e da empresa Amazon Consultoria e Serviços Ltda. - ME, pelos débitos decorrentes do pagamento/recebimento, no âmbito do convênio, por serviços não executados ou executados em desconformidade com os critérios técnicos acordados (peça 67) .
11. O relator, antes de examinar o mérito do processo, levantou questionamentos acerca do nexo de causalidade entre os valores monetários transferidos e o objeto executado. Ademais, ainda indagou a respeito da efetividade do convênio em seus aspectos quantitativo e qualitativo.
12. Em face desses questionamentos, determinou àquela unidade técnica que realizasse diligência ao Incra/AP, para que este remetesse ao Tribunal cópia integral do processo administrativo relativo ao Convênio 4/2007 (Siafi 601842) , incluindo-se as prestações de contas apresentadas pelo Imap, em especial, aquela a que se refere o Ofício 778/2010-DIPRE. Também para que definisse, após a análise da documentação remetida pelo Incra, em especial, da prestação de contas do convênio, de maneira precisa, as irregularidades e o valor do débito, realizando novas citações de Antônio da Justa Feijão, de Djalma Vieira de Souza, da empresa Amazon Consultoria e Serviços Ltda. e de outros responsáveis que venham a ser identificados pelas irregularidades efetivamente caracterizadas, levando em conta as considerações tecidas no seu despacho e no referido parecer do MP/TCU, no que não o contrariar.
13. Em resposta à diligência (peça 69) , o Incra/AP encaminhou ao Tribunal cópia integral do referido processo administrativo, conforme documentação juntada (peças 72 a 92) .
14. Em instrução deste feito (peça 95) , a então Secex/AP propôs realizar novas diligências (anuência do corpo dirigente às peças 96-97) . Entre os argumentos contidos naquele parecer que motivaram a adoção de novas medidas preliminares, destacam-se os seguintes:
- a documentação enviada não se mostrou suficiente para dirimir as dúvidas suscitadas pelo relator. A documentação não serve para informar se houve a execução dos serviços e, em caso negativo, quanto corresponde essa inexecução;
- no Parecer Técnico Conclusivo do Convênio 4/2007, nota-se a imprecisão das descrições relativas à execução dos serviços em seus aspectos quantitativo e qualitativo;
- para dirimir, definitivamente, a dúvida a respeito da execução ou não dos serviços, em seus aspectos quantitativo e qualitativo, na forma suscitada pelo relator, sugere-se a realização de diligências ao Incra/AP, ao Imap e ao Escritório do Programa Terra Legal no Estado do Amapá, no sentido de que estes órgãos efetuem a comprovação da execução dos serviços de georreferenciamento e demarcação topográfica dos imóveis rurais;
- a execução dos serviços de georreferenciamento e demarcação topográfica dos imóveis rurais deveria resultar, entre outras peças técnicas, na materialização da Planta, do Memorial Descritivo e do Relatório Técnico para cada um dos imóveis objeto do convênio em questão. A existência dessas peças técnicas vem a ser chave que possibilitará identificar ou não a execução dos serviços de que trata o objeto do convênio ora em questão, bem como o de quantificar o débito, se for o caso.
15. Foram realizadas as diligências ao. Incra/AP (peças 99 e 104) , ao. Imap (peças 98 e 101) e ao Escritório do Programa Terra Legal no Estado do Amapá (peças 100 e 103) , que apresentaram respostas e novos elementos juntados ao processo (peças 105-107, com inúmeros arquivos a elas correspondentes entregues e tratados como 'itens não digitalizáveis') .
16. Já no âmbito da Secex-TCE, em instrução preliminar (peça 108) , analisou-se os novos elementos juntados aos autos em resposta àquelas diligências, quando se constatou que as diligências não foram atendidas a contento, persistindo a dúvida a respeito da execução ou não dos serviços, em seus aspectos quantitativo e qualitativo.
16.1. Também se realizou a análise do nexo de causalidade entre os recursos repassados e o objeto, tendo em vista que os elementos constantes nos autos eram insuficientes para estabelecer aquele nexo, conforme discorrido pelo Relator (peça 68) . A partir das informações sobre essa matéria contida no parecer do MPTCU (peça 67) , e do exame dos elementos contidos na prestação de contas, em especial da relação de pagamentos (peça 88, p. 6) , do contrato com a empresa contratada para a execução do objeto do convênio (metas custeadas com recursos federais) e das respectivas notas fiscais por ela emitidas, em confronto com os dados contidos nos extratos bancários (peça 31) , ficou constatada a existência de nexo de causalidade entre os recursos repassados e os comprovantes das despesas declaradas no convênio, no que tange aos recursos federais que custearam as despesas (pagamentos) oriundas do Contrato 1/2008, firmado entre Imap e a empresa Amazon.
16.2. Quanto à análise do cumprimento do objeto conveniado, ou seja, do atendimento dos objetivos do convênio, que perpassam pelo confronto, quantitativo e qualitativo, entre o que foi planejado (plano de trabalho/projeto básico) e o que foi executado, levou-se em consideração os registros contidos no Despacho do Relator (itens 15 a 25 da peça 68) e no parecer do MPTCU (peça 67) , transcritos na instrução precedente, no intento de aprofundar aquela análise. Entendeu-se que os elementos constantes nos autos não permitiram sanar a dúvida a respeito da execução ou não dos serviços, em seus aspectos quantitativo e qualitativo, e que somente um parecer técnico-financeiro circunstanciado daquele órgão, a partir de uma demanda bem específica do TCU, poderia suprir a lacuna deste processo. Trechos da instrução precedente com os motivos para tal entendimento serão transcritos adiante no exame técnico.
16.3. Por derradeiro, discorreu-se sobre algumas considerações registradas no Despacho do Relator (peça 68) : afastamento do débito referente ao pagamento de diárias, quando da análise de mérito destes autos, por ter sido custeado com recursos da contrapartida; documentos acostados ao processo (à peça 2, p. 8-199) , encaminhados pela empresa Amazon, não se prestaram a elidir as lacunas deste processo tratadas anteriormente.
16.4. Foi proposta a realização de nova diligência (com anuência do corpo dirigente às peças 109-110) ao Instituto Nacional de Colonização e Reforma Agrária no Amapá, com vistas a obter relatório substanciado para dirimir os questionamentos levantados na instrução precedente (itens 15-81 da instrução à peça 108) .
16.5. Embora o superintendente da Superintendência Regional do Incra no Estado do Amapá, Sr. Fábio da Silva Muniz (CPF XXX.947.082-XX) , tenha sido devidamente notificado (peças 111 e 119) , não prestou as informações requeridas pelo Tribunal por mais de uma oportunidade, sem qualquer justificativa para o não atendimento da diligência.
17. Com efeito, preliminarmente à análise de mérito destes autos, houve proposta desta unidade técnica (peça 122) , anuída pelo seu corpo dirigente (peças 123-124) , para a aplicação de multa ao responsável, com base no art. 58, inciso IV, da Lei 8.443/1992, sem prejuízo de que se adotasse a seguinte medida preliminar: reiteração da diligência ao Incra/AP. Apenas com as informações e documentação demandadas se poderia obter o saneamento deste processo, autuado há mais de sete anos e com inúmeras manifestações de unidades técnicas, do Parquet Federal e do Ministro Relator.
EXAME TÉCNICO
18. O Ministro Relator, porém, considerou que o encaminhamento mais adequado para estes autos seria arquivá-lo pela ausência de pressupostos de constituição e de desenvolvimento válido e regular do processo, sem prejuízo de proferir determinação ao Incra. Quanto à multa proposta, entendeu que ela deveria ser precedida da realização de audiência do gestor. Transcrevem-se, a seguir, trechos desse Despacho (peça 125) , in verbis:
12. (...) processos administrativos referentes a convênios devem conter informações necessárias e suficientes para que, por ocasião da prestação de contas final, seja realizado juízo quanto ao atingimento dos objetivos do ajuste.
13. Esse juízo deve ser realizado, em um primeiro momento, pelo órgão concedente dos recursos, a quem cabe, antes da instauração da tomada de contas especial, exaurir todas as providências cabíveis para a regularização de pendências ou reparação do dano.
14. No presente caso, a tomada de contas especial foi instaurada sem que o Incra tivesse exercido adequadamente seu papel de fiscalizador. Embora o Parecer Técnico final do Convênio 4/2007 (peça 1, p. 106-112) aponte impropriedades na execução do ajuste, não restou caracterizada a inexecução total do objeto, nem o completo fracasso no atingimento dos objetivos pactuados. Em acréscimo, não há informações suficientes para quantificar, com razoável grau de certeza, o valor do dano pela suposta inexecução parcial.
15. Como bem colocado pela unidade instrutora, apesar de ter sido encaminhado a este Tribunal o produto do Contrato 1/2008 - o qual é composto de mais de 15.000 arquivos, totalizando aproximadamente 4 GB -, sua análise quantitativa ou qualitativa não se insere no rol de atribuições desta Corte.
16. Embora assista razão à SecexTCE quanto à necessidade de o Incra pronunciar-se objetivamente quanto à adequação dos serviços realizados, entendo que tais apurações deveriam ter antecedido a instauração de tomada de contas especial, e não ser uma decorrência de sua instauração.
17. No caso concreto, resta evidente que não foram atendidos os pressupostos para instauração da TCE, nos termos do art. 5º da IN-TCU 71/2012.
18. Assim sendo, considero que o encaminhamento mais adequado para estes autos seria arquivá-lo pela ausência de pressupostos de constituição e de desenvolvimento válido e regular do processo, sem prejuízo de proferir determinação ao Incra para que promovesse análises contundentes quanto ao atendimento dos objetivos do Convênio 4/2007 e, se for o caso, quantificasse o valor do prejuízo - levando em conta as ponderações realizadas às peças 67, 68 e 108 destes autos -, identificasse os responsáveis e encaminhasse essas informações a esta Corte.
19. Quanto à multa proposta, entendo que ela deveria ser precedida da realização de audiência do gestor, especialmente considerando o longo tempo transcorrido entre o fim da vigência do convênio (2010) e a diligência a ele direcionada (2020) . Entretanto, considerando a possibilidade de arquivamento dos autos, há que se avaliar a pertinência da medida, inclusive numa perspectiva de custo-benefício.
20. Considerando que eventual decisão terminativa do processo pelo Plenário dependeria de manifestação prévia do Parquet, encaminhem-se os autos ao Ministério Público junto ao TCU para sua manifestação sobre o deslinde dos autos e a realização da audiência vislumbrada. (Grifos acrescidos; negritos originais) 
19. Em seu parecer (peça 126) , o MPTCU considerou adequada a proposta de arquivamento dos autos e de proferir determinação ao Incra (no documento há descrição da determinação proposta pelo Parquet) . Cabe destacar trecho daquele parecer acerca da análise que se espera do Incra, in verbis:
O parecer técnico do Incra à peça 1, pp. 106/12, que fundamentou a instauração da TCE, apontou falhas na execução do ajuste, porém não trouxe informações mais precisas sobre o atingimento, ainda que parcial, dos objetivos do convênio, nem calculou o valor dos serviços que deveriam ser glosados, por serem imprestáveis à comunidade.
 (...) 
É importante destacar que os serviços pactuados no Convênio 4/2007, referentes à demarcação e ao georreferenciamento de imóveis situados em terrenos da União e do Estado do Amapá, tinham por objetivo a regularização fundiária de ocupações informais (peça 75, pp. 59/61) , inserindo-se no âmbito do Termo de Cooperação Técnica celebrado entre o Incra e o Imap em 10/12/2007 (peça 105, pp. 20/3) , que visou 'promover a execução do Decreto Federal de n°. 6.291, de 07/12/2007, com a finalidade de efetivar diligências necessárias à identificação, georreferenciamento e destinação das áreas da União transferidas gratuitamente ao domínio do Estado do Amapá e aquelas com processo de regularização em curso na SR 21 - AP, e a implementação do Programa de Reforma Agrária'.
Sem o devido georreferenciamento e a devida certificação, pelo Incra, do memorial descritivo do imóvel, fica inviabilizada a transferência de propriedade ao ocupante, a teor do disposto no art. 176, §§ 3º, 4º e 5º, da Lei 6.015/1973, e nos arts. 9º, § 9º, e 10 do Decreto 4.449/2002, que regulamentou a Lei 10.267/2001.
Daí a enorme importância de o Incra se pronunciar, conclusivamente, sobre a adequação dos serviços executados no âmbito do Convênio 4/2007 às normas técnicas vigentes, em especial à Norma Técnica para Georreferenciamento de Imóveis Rurais do Incra, expressamente citada no termo do convênio e no seu projeto básico (peça 75, p. 61, e peça 76, p. 10) .
Não basta afirmar, genericamente, que os documentos apresentados não cumpriram a metodologia prevista, pois é preciso explicar e evidenciar, para cada um dos imóveis objeto dos serviços, quais critérios da norma técnica foram descumpridos, e se tal descumprimento impossibilitou a certificação do memorial descritivo. (Grifos acrescidos) 
20. Entretanto, o MPTCU manifestou-se pela aplicação direta da sanção ao gestor, sem a prévia realização de audiência (conforme tinha sido proposta pela SecexTCE) .
21. Todavia, o Ministro Relator considerou que, nos casos de descumprimento de diligência do Tribunal, o mais adequado era a realização da audiência correspondente, em homenagem ao princípio do contraditório e da ampla defesa (peça 127) .
22. Realizada a audiência, o Sr. Fábio da Silva Muniz (CPF XXX.947.082-XX) permaneceu novamente silente. No Despacho de conclusão das comunicações processuais da Seproc (peça 135) , observa-se que o responsável fora notificado em três endereços (TSE, Receita Federal e profissional) , tendo ciência constatada a partir de dois avisos de recebimento dos Correios, datados de 20 e 21/12/2021 (ofícios às peças 129-131; ARs às peças 132-133) .
23. Portanto, propõe-se a aplicação de multa ao responsável pelo não cumprimento de diligência do Tribunal, com base no art. 58, inciso IV, da Lei 8.443/1992.
24. Ao Incra-AP, propõe-se determinação nos moldes indicados no Despacho do Ministro Relator e no Parecer do MPTCU (peças 125-126) .
25. Por fim, propõe-se o arquivamento destes autos, de acordo com o exposto anteriormente.
CONCLUSÃO
26. Com os elementos constantes nos autos e do exame descrito na seção 'Exame Técnico', observou-se a ausência de pressupostos para o desenvolvimento válido e regular do processo, ensejando proposta de seu arquivamento, sem prejuízo de se propor também determinação ao Incra-AP e multa ao responsável.
PROPOSTA DE ENCAMINHAMENTO
27. Ante o exposto, submetem-se os autos à apreciação, para posterior encaminhamento ao Ministério Público e, na sequência, ao Gabinete do Exmo. Sr. Ministro-Relator Bruno Dantas, com a seguinte proposta:
27.1. aplicar ao Sr. Fábio da Silva Muniz (CPF XXX.947.082-XX) a multa prevista no art. 58, inciso IV, da Lei 8.443/1992, c/c o art. 268, inciso IV, do RI/TCU, com a fixação do prazo de quinze dias, a contar da notificação, para comprovar, perante o Tribunal (art. 214, inciso III, alínea 'a', do Regimento Interno) , o recolhimento da dívida aos cofres do Tesouro Nacional, atualizada monetariamente desde a data do Acórdão proferido até a do efetivo recolhimento, se for paga após o vencimento, na forma da legislação em vigor;
27.2. autorizar, desde logo, em caso de não atendimento à notificação, o desconto da dívida na remuneração do responsável, nos termos do art. 28, inciso I, da Lei 8.443/1992;
27.3. arquivar a tomada de contas especial, sem julgamento de mérito, por ausência de pressupostos para o seu desenvolvimento válido e regular, nos termos do art. 212 do Regimento Interno do TCU, c/c o art. 5º da Instrução Normativa TCU 71/2012;
27.4. determinar ao Instituto Nacional de Colonização e Reforma Agrária no Estado do Amapá, com fundamento no art. 8º, caput, da Lei 8.443/1992, c/c o art. 3º, caput, da Instrução Normativa TCU 71/2012, que, no prazo de 90 dias, realize análise circunstanciada acerca do atendimento aos objetivos do Convênio Imap/Incra 4/2007 (Siafi 601842) , indicando, por exemplo, quais normas técnicas foram descumpridas, quais documentos deixaram de ser entregues pela entidade convenente e quais memoriais descritivos não puderam ser certificados, e quantifique, se for o caso, o dano ao erário decorrente da inexecução parcial dos serviços e/ou da imprestabilidade dos serviços executados, identificando os responsáveis e levando em conta as ponderações realizadas às peças 67, 68 e 108 destes autos, cujas cópias lhes serão enviadas, e informando ao TCU as medidas adotadas;
27.5. encaminhar cópia desta instrução e das peças 67, 68 e 108 destes autos ao Instituto Nacional de Colonização e Reforma Agrária no Estado do Amapá, para subsidiar a análise referida no subitem anterior;
27.6. determinar à SecexTCE que monitore o cumprimento da determinação proposta acima;
27.7. encaminhar cópia do Acórdão que vier a ser proferido ao Instituto Nacional de Colonização e Reforma Agrária no Estado do Amapá e aos responsáveis, para ciência, informando que a presente deliberação, acompanhada do Relatório e do Voto que a fundamenta, está disponível para a consulta no endereço www.tcu.gov.br/acordaos, além de esclarecer que, caso requerido, o TCU poderá fornecer sem custos as correspondentes cópias, de forma impressa."
É o relatório.

Eden Paulo Souza de Almeida (OAB/AP 602), representando Djalma Vieira de Souza.

Procurador Júlio Marcelo de Oliveira.

TOMADA DE CONTAS ESPECIAL. INEXECUÇÃO DO OBJETO DO CONVÊNIO FIRMADO ENTRE O INSTITUTO NACIONAL DE COLONIZAÇÃO E REFORMA AGRÁRIA NO AMAPÁ (SR-21 INCRA/AP) E O INSTITUTO DE MEIO AMBIENTE E DE ORDENAMENTO TERRITORIAL DO ESTADO DO AMAPÁ (IMAP) PARA DEMARCAÇÃO E GEORREFERENCIAMENTO DE IMÓVEIS RURAIS E INSTITUCIONAIS PARA FINS DE REGULARIZAÇÃO FUNDIÁRIA. CITAÇÃO. ARQUIVAMENTO DO PROCESSO SEM JULGAMENTO DE MÉRITO POR AUSÊNCIA DE PRESSUPOSTOS PARA O DESENVOLVIMENTO VÁLIDO E REGULAR. DETERMINAÇÃO.

TOMADA DE CONTAS ESPECIAL (TCE)

Secretaria de Controle Externo de Tomada de Contas Especial (SecexTCE).

Trata-se de tomada de contas especial instaurada pela Superintendência do Instituto Nacional de Colonização e Reforma Agrária no Amapá (SR-21, Incra/AP) , em desfavor de Maurício de Oliveira de Souza, presidente do Instituto de Meio Ambiente e de Ordenamento Territorial do Estado do Amapá (Imap) à época dos fatos, em razão da inexecução do objeto do Convênio Incra/Imap 4/2007 (Siafi 601842) , o qual se destinava à execução de serviços de demarcação e georreferenciamento de aproximadamente 1.334 imóveis rurais (ocupações) e institucionais, correspondendo a aproximadamente 4.001 km de poligonais de perímetros, para fins de regularização fundiária.
2.	O referido convênio foi firmado no valor de R$ 3.416.796,00, sendo R$ 3.106.179,00 à conta do concedente e R$ 310.617,00 referentes à contrapartida do convenente. Teve vigência de 31/12/2007 a 30/3/2010 (com prorrogação) , com prazo para apresentação da prestação de contas em 30/5/2010.
3.	Os recursos federais foram repassados em parcela única, mediante ordem bancária emitida em 31/12/2007, creditada na conta corrente específica em 4/1/2008.
4.	A empresa vencedora da licitação promovida pelo Imap foi a Amazon Consultoria e Serviços Ltda - ME, a qual, conforme se deduz dos autos, foi a empresa contratada para a execução dos serviços de georreferenciamento concernentes à avença.
5.	Chamo a atenção para o fato de que este processo foi autuado neste Tribunal em 27/12/2013 e até a presente data foram necessárias várias diligências saneadoras para fins de configuração do débito e da cadeia de responsáveis, sendo que já houve alteração nessa última ao longo do andamento processual. Além disso, foram várias as intervenções da unidade instrutora, iniciada com a então Secex/AP e agora conduzida pela SecexTCE, além de manifestações do Ministério Público junto ao TCU (MPTCU) e deste relator.
6.	Em resumo, a constituição deficiente desta TCE pela superintendência do Incra no Amaa acarretou custos de toda a espécie ao longo dos quase nove anos de curso processual, sem decisão de mérito até o momento.
7.	Nessa tentativa de compor devidamente os autos, a última medida saneadora data de 2/9/2020, cujo objetivo foi diligenciar ao Instituto Nacional de Colonização e Reforma Agrária no Amapá para que, no prazo de 90 dias, apresentasse parecer técnico-financeiro circunstanciado, em relação aos recursos federais repassados por força do mencionado convênio. O referido parecer deveria conter uma série de informações, a respeito da execução ou não dos serviços, em seus aspectos quantitativo e qualitativo.
8.	Tendo em vista que o então titular da Superintendência Regional do Incra no Estado do Amapá, Fábio da Silva Muniz, não atendeu à aludida diligência, a proposta uniforme da SecexTCE e do MPTCU foi no sentido de aplicar-lhe multa e reiterar a diligência.
9.	Divergi no sentido de realizar, previamente à aplicação da multa, audiência do responsável para apresentação de suas justificativas.
10.	Findo o prazo e não se tendo notícias do completo atendimento à diligência, a SexexTCE e o MPTCU, em suas derradeiras manifestações, defendem (i) o arquivamento dos autos, sem julgamento de mérito, por ausência de pressupostos para o seu desenvolvimento válido e regular; (ii) a aplicação da sanção de multa a Fábio da Silva Muniz; (iii) a determinação ao Instituto Nacional de Colonização e Reforma Agrária no Estado do Amapá, para que, no prazo de 90 dias, realize análise circunstanciada acerca do atendimento aos objetivos do Convênio Imap/Incra 4/2007.
11.	Feito este breve histórico, passo a decidir.
***
12.	Corroboro a análise empreendida pela SecexTCE e pelo Ministério Público junto ao TCU, no tocante à proposta de arquivamento deste processo, sem julgamento de mérito, e também à determinação ao Instituto Nacional de Colonização e Reforma Agrária no Estado do Amapá, razão pela qual incorporo os fundamentos apresentados às minhas razões de decidir.
13.	Resgato, por oportuno, trecho de meu despacho datado de 6/9/2021, quando, já naquele momento, defendi o arquivamento dos autos, in verbis:
"12. Antes de mais nada, faz-se oportuno relembrar que processos administrativos referentes a convênios devem conter informações necessárias e suficientes para que, por ocasião da prestação de contas final, seja realizado juízo quanto ao atingimento dos objetivos do ajuste.
13. Esse juízo deve ser realizado, em um primeiro momento, pelo órgão concedente dos recursos, a quem cabe, antes da instauração da tomada de contas especial, exaurir todas as providências cabíveis para a regularização de pendências ou reparação do dano.
14. No presente caso, a tomada de contas especial foi instaurada sem que o Incra tivesse exercido adequadamente seu papel de fiscalizador. Embora o Parecer Técnico final do Convênio 4/2007 (peça 1, p. 106-112) aponte impropriedades na execução do ajuste, não restou caracterizada a inexecução total do objeto, nem o completo fracasso no atingimento dos objetivos pactuados. Em acréscimo, não há informações suficientes para quantificar, com razoável grau de certeza, o valor do dano pela suposta inexecução parcial.
15. Como bem colocado pela unidade instrutora, apesar de ter sido encaminhado a este Tribunal o produto do Contrato 1/2008 - o qual é composto de mais de 15.000 arquivos, totalizando aproximadamente 4 GB -, sua análise quantitativa ou qualitativa não se insere no rol de atribuições desta Corte.
16. Embora assista razão à SecexTCE quanto à necessidade de o Incra pronunciar-se objetivamente quanto à adequação dos serviços realizados, entendo que tais apurações deveriam ter antecedido a instauração de tomada de contas especial, e não ser uma decorrência de sua instauração.
17. No caso concreto, resta evidente que não foram atendidos os pressupostos para instauração da TCE, nos termos do art. 5º da IN-TCU 71/2012.
18. Assim sendo, considero que o encaminhamento mais adequado para estes autos seria arquivá-lo pela ausência de pressupostos de constituição e de desenvolvimento válido e regular do processo, sem prejuízo de proferir determinação ao Incra para que promovesse análises contundentes quanto ao atendimento dos objetivos do Convênio 4/2007 e, se for o caso, quantificasse o valor do prejuízo - levando em conta as ponderações realizadas às peças 67, 68 e 108 destes autos -, identificasse os responsáveis e encaminhasse essas informações a esta Corte.
19. Quanto à multa proposta, entendo que ela deveria ser precedida da realização de audiência do gestor, especialmente considerando o longo tempo transcorrido entre o fim da vigência do convênio (2010) e a diligência a ele direcionada (2020) . Entretanto, considerando a possibilidade de arquivamento dos autos, há que se avaliar a pertinência da medida, inclusive numa perspectiva de custo-benefício." (destaques acrescidos) 
14.	De fato, ante à impossibilidade de composição dos autos com todos os elementos necessários à apuração dos fatos, identificação dos responsáveis, quantificação do dano e estabelecimento do necessário nexo de causalidade, não há outro desfecho processual que não seja o seu arquivamento, sem julgamento de mérito.
15.	Divirjo, entretanto, da proposta de aplicação de multa a Fábio da Silva Muniz, Superintendente do Incra no Amapá.
16.	Entre a última manifestação da SecexTCE, em 28/1/2022 (peça 138) , e o derradeiro parecer do MPTCU, em 25/2/2022 (peça 141) , o referido superintendente veio aos autos, em 9/2/2022, solicitando prorrogação de prazo por 15 (quinze) dias para atendimento da diligência e informando que "aguardo a vossa manifestação favorável para que seja marcada nova data para atendimento às diligências desse Tribunal de Contas da União" (peças 139 e 140) .
17.	O responsável encaminhou os documentos de peças 142 a 159, juntados aos autos em 20/5/2022, para fins de cumprimento da dita diligência.
18.	Apesar de o pedido de prorrogação de prazo ter sido feito intempestivamente, ou seja, fora do prazo incialmente concedido para atendimento da diligência, quero crer que o responsável não está familiarizado com a processualística deste Tribunal, como bem demonstra o pedido feito para que fosse marcada nova data para atendimento da medida saneadora.
19.	Ademais, mesmo fora do prazo, encaminhou documentos na tentativa de ajudar a compor estes autos.
20.	Frente a tal panorama, defendo, excepcionalmente, que não lhe seja aplicada a sanção de multa por desatendimento à diligência deste TCU.
21.	No tocante ao teor dos documentos enviados, destaco as seguintes informações:
21.1.	manifestou-se, por meio do Despacho SR (21) AP-D3 (7875932) , o ex-servidor Waldency Nunes de Morais, último gerente designado para acompanhar o Convênio Incra/Imap 4/2007, informando se encontrar impossibilitado de efetuar análise conclusiva sobre a avença, uma vez que, apesar de várias tentativas de reunir informações, não obteve sucesso; 
21.2.	tramita no âmbito da SR-21/AP o processo nº 54000.060319/2021-56, o qual se refere ao Ofício 016/2021 (9325022) , que trata do processo de liquidação do Instituto do Meio Ambiente e de Ordenamento Territorial do Estado do Amapá (Imap) , para o qual a SR-21/AP encaminhou Ofício 43523/2021/SR (21) AP-G/SR (21) AP/INCRA-INCRA (9430106) , informando os débitos daquele instituto com a autarquia, visando ao pleno ressarcimento; e
21.3.	constam na Superintendência Regional do Incra no Amapá processos de convênios firmados entre o órgão e o Imap, pendentes de prestação de contas e aguardando devolução de valores.
22.	As informações agora carreadas aos autos não são suficientes para o exaurimento da matéria, corroborando o meu entendimento no sentido de arquivamento deste processo.
23.	Aliás, deixam transparecer a dificuldade em se concluir qual a destinação que os recursos repassados pelo convênio ora examinado tiveram. Como agravante, tem-se que foi composta Comissão de Liquidação do Instituto de Meio Ambiente e de Ordenamento Territorial do Estado do Amapá (Imap) .
24.	De qualquer sorte, remanesce a necessidade de que este Tribunal determine ao Incra no Amapá a emissão de parecer técnico-financeiro circunstanciado.
25.	Assim sendo, acompanhando a manifestação da Secex/TCE e do MPTCU, julgo que este processo deva ser arquivado, sem julgamento de mérito, por ausência de pressupostos de desenvolvimento válido e regular, nos termos do artigo 212 do RI/TCU.
	Ante o exposto, voto por que o Tribunal adote o Acórdão que ora submeto à deliberação deste Colegiado.
TCU, Sala das Sessões, em 22 de novembro de 2022.
Ministro BRUNO DANTAS 
Relator